【裁判字號】    97,判,10
【裁判日期】    970131
【裁判案由】    營利事業所得稅
【裁判全文】
最  高  行  政  法  院  判  決
                                     97年度判字第00010號
上  訴  人  世湘企業股份有限公司
代  表  人  甲○○
被 上訴 人  財政部臺北市國稅局
代  表  人  凌忠嫄
上列當事人間營利事業所得稅事件，上訴人對於中華民國95年4
月27日臺北高等行政法院94年度訴字第2349號判決，提起上訴，
本院判決如下：
    主  文
上訴駁回。
上訴審訴訟費用由上訴人負擔。
    理  由
一、上訴人民國（下同）87年度未分配盈餘申報，原列報「當年
    度依所得稅法或其他法律規定不計入所得課稅之所得額」為
    新臺幣（以下同）1,500,000元，未分配盈餘為虧損27,155
    元。經被上訴人初查以上訴人本期有中國力霸股份有限公司
    、友聯產物保險股份有限公司、嘉新食品化纖股份有限公司
    、中華商業銀行股份有限公司及保誠證券投資信託股份有限
    公司等5家公司給付之轉投資收益即股利淨額計38,686,551
    元，上訴人於未分配盈餘加項中，僅列報當年度依所得稅法
    或其他法律規定不計入所得課稅之所得額1,500,000元，計
    短報37,186,551元乃予以調增核定「當年度依所得稅法或其
    他法律規定不計入所得課稅之所得額」為38,686,551元，未
    分配盈餘為37,159,396元，並依所得稅法第66條之9第1項規
    定，加徵10%營利事業所得稅計3,715,939元。上訴人不服被
    上訴人機關將上開投資所獲配股票股利37,186,551元計入未
    分配盈餘之中，申請復查結果未獲變更，提起訴願亦遭駁回
    ，提起行政訴訟，經原審94年度訴字第2349號判決（下稱原
    判決）駁回後，提起本件上訴。
二、本件上訴人於原審起訴主張：上訴人依商業會計處理準則規
    定記載帳面並無此項股利所得，亦無法分配此項所得，被上
    訴人未考量上訴人並無此部分股利所得之盈餘可供分配，無
    藉保留盈餘規避股東稅負之行為，仍予加徵10%營利事業所
    得稅，違反所得稅法第66條之9之立法理由一。又上訴人所
    獲配股票股利依照一般公認會計原則暨經濟部商業司訂定商
    業會計處理準則第15條第2項第2款第4目規定只作股數增加
    ，並無產生帳面盈餘，但不論係獲配股票股利或現金股利均
    同屬所得稅法第42條第1項規定之不計入所得額，因此依所
    得稅法第66條之9第1項規定，應加入未分配盈餘，造成獲配
    股票股利不論帳上有無盈餘均只有受加徵10%營利事業所得
    稅一途，違反所得稅應採「量能課稅」之原則。況於獲配股
    票股利年度需加徵10%營利事業所得稅，於出售股票年度產
    生盈餘將再課一次所得稅，造成重複課稅。又未分配盈餘加
    徵10%營利事業所得稅係為避免營利事業藉保留盈餘規避稅
    負，依所得稅法第66條之9之立法理由三，屬財稅會計差異
    者，應自未分配盈餘項下減除。另復查決定顯係誤認上訴人
    所爭為「股票股利非屬投資收益」，而非對上訴人所爭係「
    股票股利無法產生未分配盈餘」，因此原處分及訴願決定顯
    然有所錯誤等語。求為判決撤銷原處分、復查決定及訴願決
    定。
三、被上訴人則以：所得稅法第66條之9第2項業就同條第1項所
    稱未分配盈餘，明定係指經稽徵機關核定之課稅所得額，加
    計同年度依本法或其他法律規定減免所得稅之所得額、不計
    入所得課稅之所得額、已依第39條規定扣除之虧損及減除下
    列各款後之餘額。是上訴人轉投資所獲得股利不論係股票或
    現金，均為上訴人轉投資所獲得利益，縱屬免納營利事業所
    得稅之所得（不計入「課稅所得」），然仍係屬上訴人之所
    得，即應計入未分配盈餘；至財務會計上關於公司帳務處理
    之方式，規範股票股利會計項目之記載及如何計算，與所得
    稅法規定之課稅原則，二者本屬不同範疇，本件於未分配盈
    餘加徵10%營利事業所得稅時，自仍應依所得稅法規定處理
    。被上訴人調整未分配盈餘加項中，當年度依所得稅法規定
    不計入所得課稅之所得額為38,686,551元，核定未分配盈餘
    為37,159,396元，加徵10%營利事業所得稅3,715,939元。核
    與首揭所得稅法規定，並無不合等語，資為抗辯。
四、原審斟酌全辯論意旨及調查證據結果，略以：上訴人既已承
    認此部分股票股利金額為所得稅法第66條之9第2項本文中所
    指「不計入所得課稅之所得額」，應該列入計算未分配盈餘
    之加項，但主張此等金額也應列入同條項各款之減項中，惟
    要列在那一款項下？上訴人並未敘明清楚。查所得稅法第66
    條之9第2項之規範功能是為了「二稅合一」之目標，就加徵
    10%特別所得稅之保留未分配盈餘數額稅基，希望能儘量按
    照財務會計之觀念來計算。惟現行所得稅法第66條之9第2項
    各款之規定內容仍然無法完全達成此一目標。且財稅差異之
    特徵，使「對本案之財稅差異數37,168,551元課徵未分配盈
    餘特別所得稅」之實質合法性，所得稅法第66條之9第2項為
    其立基。另在本案中，表面看來爭點是集中在股票股利的財
    稅差異，但如果深入追究，就會發現真正涉及之問題是在投
    資損益的認列。有關投資損益之認列，現行法制下，財會間
    並無太大之不同，然因營利事業投資有價證券時，在會計結
    算日期依「成本法」或「成本市價孰低法」計算之投資損益
    時，此等投資損益均被納入免稅之證券交易損益內，而這些
    損益實際上「財會」間並無不同，惟卻因所得稅法第66條之
    9第2項本文不處理，逕行用同法條項但書第10款來處理，財
    政部未顧及個案情況，而對財稅間本無差異之「免稅所得」
    或「分離課稅所得」虧損項目未予核減，不過由於所得稅法
    第66條之9第2項第10款之規定，為財政部之權限，法院不宜
    過分介入。而股票股利之發放，其實嚴格言之，對投資損益
    是沒有影響的。因為從經濟的角度言之，即使不發股票股利
    ，但被投資公司之獲利表現還是會反應在股票之市價上。可
    是因為稅捐法制上把股票股利等同於現金股利處理，而且認
    定為「應稅」之營利所得。單純觀察股票股利之部分，上訴
    人畢竟實際拿到股票，而且可以在市場上輕易拋售，其換價
    並無困難。而且財務會計不承認收益，純粹只是基於「會計
    穩健原則」，可是所得稅法第66條之9未分配盈餘加計10%特
    別營利事業所得稅，另外有其「強迫營利事業儘速發放獲利
    予股東以便國家能儘速掌握稅基」之立法目的，而這個立法
    目的，從稅收的角度來看，不需再考慮「會計穩健原則」。
    而為實現這個立法要求人民就取得之股票股利，先將其中之
    一小部分在市場出售換價，以因應國家稅收，亦屬尚可忍受
    之事項，此時在法律沒有特別規定扣除之情況下，本院只能
    遵守所得稅法第66條之9之立法本旨，在計算未分配盈餘時
    ，不允許上訴人扣除此等金額。綜上所述，本件原處分在現
    行實證法基礎下尚難謂為違法（至於實證法本身有無檢討之
    必要，則是另外的問題），訴願決定予以維持亦無違誤，原
    告訴請撤銷為無理由，應予駁回。乃判決駁回上訴人在原審
    之訴。
五、上訴人上訴意旨略謂：本案何以會發生沒有盈餘卻被核定有
    未分配盈餘?係因同條第2項關於未分配盈餘計算上，股票股
    利在商業會計法的認定與稅法規定不同，且上訴人帳務處理
    須依商業會計法所制訂之商業會計處理準則規定入帳，無法
    採用稅法規定以面額計入收入，上訴人並無藉保留盈餘規避
    股東或社員之稅負的情形，原處分顯有造成被上訴人已將可
    分配盈餘全數分配卻仍被課徵未分配盈餘加徵10%營利事業
    所得稅，顯有違反所得稅法第66條之9第1項之立法理由。然
    商業會計處理準則何以規定股票股利只作股數增加，重新計
    算每股成本，此項規定與稅法規定有所不同，雖然稅法因租
    稅考量及避免取巧而訂定與財務會計不同的規定，惟應此僅
    係在計算課稅所得額及所應課徵營利事業所得稅時的規定，
    故在「兩稅合一」實施前並無存在爭議。然在「兩稅合一」
    實施後，卻造成此部分股利無法於獲配年度分配卻必需加徵
    10%營所稅，然而在計算未分配盈餘時，按照所得稅法第66
    條之9之立法理由，應以實際可分配盈餘為基礎，始能符合
    「避免公司藉未分配盈餘規避股東稅負才加徵營所稅」的立
    法意旨，亦即回歸財務會計於獲配年度應予減除，至出售年
    度再視有無獲利並分配與否而加徵營所稅，以符立法意旨及
    實質課稅。又所得稅法第66條之9規定的條例式加減項目忽
    略股票股利無法產生盈餘之事實，被上訴人卻未考量上訴人
    「無可分配盈餘」之事實，顯有違司法院釋字第420號解釋
    意旨。又獲配股票股利屬所得稅法第66條第2項第1款所稱「
    不計入所得課稅之所得額」，上訴人需以面額加回未分配盈
    餘，惟由於帳載按商業會計處理準則規定只能作股數增加重
    新計算單位成本，致使獲配股票股利的部分不產生帳面盈餘
    ，致無法加入未分配盈餘加以分配減除，當年度獲配股票股
    利以面額計算其3仟餘萬元核定為未分配盈餘並加徵10%。原
    判決及原處分顯有違未分配盈餘應以實際可分配盈餘為基礎
    計算之立法理由。另上訴人無法分配股票股利並非透過可選
    擇性或是取巧性的會計處理方式，而是唯一且必需的會計處
    理方式，倘依被上訴人之處分結果，所納的稅已非「盈餘」
    之一部分，而係「股東投資額」之一部分，而該部分的盈餘
    是否真能實現，仍應視未來出售結果而定，造成「未獲利先
    繳稅」之情形，應回歸財務會計就出售時產生盈餘，再依有
    無作盈餘分配而作加徵10%營所稅之決定。唯有將獲配股票
    股利先於獲配年度的未分配盈餘項下減除，透過財務會計註
    記股數增加重新計算每股成本的方式至出售年度再來計算真
    正的企業盈餘，始能符合所得稅法第66條之9之立法意旨及
    實質課稅之基本精神等語。
六、本院按「公司組織之營利事業，因投資於國內其他營利事業
    ，所獲配之股利淨額或盈餘淨額，不計入所得額課稅，其可
    扣抵稅額，應依第66條之3規定，計入其股東可扣抵稅額帳
    戶餘額。」及「自87年度起，營利事業當年度之盈餘未作分
    配者，應就該未分配盈餘加徵10%營利事業所得稅，不適用
    第76條之1規定。」、「前項所稱未分配盈餘，係指經稽徵
    機關核定之課稅所得額，加計同年度依本法或其他法律規定
    減免所得稅之所得額、不計入所得課稅之所得額、已依第39
    條規定扣除之虧損及減除下列各款後之餘額：一、．．」分
    別為行為時所得稅法第42條第1項及第66條之9第1項、第2項
    所明定；次按「本法第66條之9第2項所稱依本法或其他法律
    規定不計入所得課稅之所得額，係指下列各款規定之所得額
    ：一、．．二、依本法第42條第1項及促進產業升級條例第
    16條、第17條規定，不計入或免予計入所得額課稅之所得額
    。三、．．」復為所得稅法施行細則第48條之10第2項所明
    定。依行為時所得稅法第42條第1項規定，公司組織之營利
    事業獲配之股利淨額或盈餘淨額，既不計入所得額課稅；而
    同法第66條之9第2項復明定，未分配盈餘之計算應加計不計
    入所得課稅之所得額，則公司組織之營利事業，依上述行為
    時所得稅法第42條第1項規定，不計入所得額課稅之股利淨
    額或盈餘淨額，於計算未分配盈餘時自應予以加計。又於商
    業會計上，現金股利與股票股利之定性及會計處理固然不同
    ，惟於所得稅法上，其等均係投資收益，屬已實現之所得則
    無二致，故股票股利自亦屬上述所得稅法所稱不計入所得課
    稅之所得額，是於計算上述行為時所得稅法第66條之9所稱
    未分配盈餘時，自應予以加計。至商業會計法與所得稅法規
    範範圍不同，自不能以商業會計法規定之會計處理方式，免
    除稅法所規定之納稅義務，否則反與租稅法定原則有違。再
    股票股利在會計上縱未以收益處理，然其除可以其他保留盈
    餘辦理增資或將保留之盈餘分配與各股東外，亦可將之出售
    ，會計上即可作為收益處理，而進行增資、分配及彌補虧損
    等，並非絕對非可供分配；故認上述行為時所得稅法第66條
    之9第2項所稱「不計入所得課稅之所得額」包含股票股利，
    自不違反86年12月30日修正公布之所得稅法第66條之立法理
    由所闡述「未分配盈餘之計算基礎，『原則上』以實際可供
    分配之稅後盈餘為準」之意旨無違，上訴人就此所為之主張
    ，要無可採。另查公司投資所得之股利，依所得稅法第42條
    第1項規定，固不計入所得額課稅，惟僅不計入課稅所得而
    已，該投資所得仍屬公司實際所得，應屬公司盈餘一部分，
    且依同條項規定，因該收入而可扣抵之稅額，應計入股東可
    扣抵稅額帳戶餘額，另因公司投資所得之股利，不屬行為時
    所得稅法第66條之9第2項所列之減除項目，是以將公司投資
    所得股利，作為公司未分配盈餘，而扣抵之稅額則歸入股東
    扣抵其應納所得稅，並無違反實質課稅原則，核與司法院釋
    字第420號解釋意旨並無不合。至於上訴人其餘訴稱各節，
    乃上訴人對於業經原判決詳予論述不採之事由再予爭執，核
    屬法律上見解之歧異，要難謂為原判決有違背法令之情形。
    本件上訴論旨，仍執前詞，指摘原判決違誤，求予廢棄，難
    認有理由，應予駁回。
七、據上論結，本件上訴為無理由，依行政訴訟法第255條第1項
    、第98條第1項前段，判決如主文。
中    華    民    國    97    年    1     月    31    日
                    最高行政法院第四庭
                        審判長法官  鍾  耀  光
                              法官  姜  仁  脩
                              法官  王  德  麟
                              法官  黃  清  光
                              法官  吳  慧  娟
以  上  正  本  證  明  與  原  本  無  異
中    華    民    國    97    年    1     月    31    日
                              書記官  阮  思  瑩


司法院資訊處製作；財團法人民間司法改革基金會備份。
